最　高　行　政　法　院　判　決　　　　　　　　　九十一年度判字第一五四七號
　　再 審原 告　長盛育樂股份有限公司
　　代　表　人　甲○○
　　再 審被 告　臺北市稅捐稽徵處
　　代　表　人　謝松芳
右當事人間因營業稅事件，再審原告對中華民國八十九年五月二十六日本院八十九年
度判字第一六九九號判決向臺北高等行政法院提起再審之訴，經該院裁定移送本院審
理，本院判決如左：
　　主  文
再審之訴駁回。
再審訴訟費用由再審原告負擔。
　　事  實
緣再審原告以招收會員制方式經營高爾夫球場，於七十八年度收取入會費及保證金，
金額計新臺幣（下同）六五二、四八二、五八九元（不含稅），漏未開立統一發票並
漏報銷售額，案經財政部台北市國稅局查獲後函移再審被告依法審理核定再審原告逃
漏營業稅三二、六二四、一二九元，並按所漏稅額處七倍罰鍰計二二八、三六八、九
○○元及按再審原告未依法給與他人憑證金額六五二、四八二、五八九元處百分之五
罰鍰計三二、六二四、一二九元，再審原告不服，訴經台北市政府民國（下同）八十
五年三月二十八日府訴字第八四○八八五三四號訴願決定：「原處分撤銷，由原處
分機關另為適法之處分。」再審被告乃以八十五年五月二十一日北市稽法（乙）字
第五○五八三號復查決定：「原處分按所漏稅額處七倍罰鍰及按未依法給與他人憑證
總額處百分之五罰鍰部分均撤銷，其餘維持原核定。」上開決定書業於八十五年五月
二十七日送達，再審原告逾期未提起訴願，該案已告確定。嗣再審原告於八十七年三
月三日以其帳列代收款及存入保證金業經台北市國稅局復查決定為非收入，而撤銷其
七十七至八十一年度營利事業所得稅之原處分為由，向再審被告申請更正其七十八年
度之營業稅處分，案經再審被告以八十七年三月十三日北市稽法乙字第八七一一二二
一八○○號書函復再審原告略謂「．．．三、查營業稅係以收取之代價為課稅對象（
參照營業稅法第一條及第三條規定），而營利事業所得稅參照所得稅法第二十四條第
一項規定，係以課稅年度收入總額減除各項成本費用、損失及稅捐後之純益額為課稅
標的。系爭收入縱經財政部台北市國稅局復查決定註銷其保證金收入按五年攤計收益
部分核課之所得稅，惟如前所述營業稅與所得稅性質不同，課稅基礎有別，法令亦各
有所據，自不發生比照適用之問題。」再審原告猶未甘服，申請復查，未准變更，循
序提起行政訴訟，亦遭本院八十九年度判字第一六九九號判決（以下稱原判決）駁回
。遂以原判決有修正前行政訴訟法第二十八條第一款（即行政訴訟法第二百七十三條
第一項第一款）再審事由，提起再審之訴。茲摘兩造訴辯意旨如次：
再審原告起訴意旨及補充理由略謂︰一、向高爾夫球場入會會員收取之入會保證金及
入會費若營業稅主管機關核定應課徵營業稅，所得稅主管機關（國稅局）必然核定為
營業收入；若稅捐處核定為免徵營業稅，國稅局必定核定為非營業收入。本案國稅局
原始核定再審原告收取之保證金為營業收入，故通報再審被告補徵再審原告營業稅，
國稅局錯誤核定雖經再審原告行政救濟而獲得變更為非營業收入，惟再審被告甘冒違
背法令執意不更正原核定。經查再審被告把負債核定為收入課徵營業稅，違反營業稅
法第一條及第三條，把『會員入會所繳納之入會費中屬保證金性質於會員退會時應即
退還者，尚非銷售勞務之收入，應免開立統一發票，免徵營業稅之保證金』核定為應
徵，則違反七十六年二月十日台財稅第七五一九七七一號函釋及七十八年二月二十二
日台財稅第七八一一三九六六一號函釋之規定，再審被告適用法規顯屬錯誤。二、所
得稅法第二十四條第一項雖規定以『營業收入』減除成本費用為準計算純益額核課所
得稅，然『營業收入』與營業稅法第一條及第三條『收取代價』性質完全相同，再審
被告不把『收取代價』與『營業收入』比較而與純益額相提並論，誤導裁判，已違背
公務員依法行政之原則。三、本案再審被告自始一再以程序不合為由否准再審原告之
申訴，對於實體上之審酌大多付諸闕如，例如七十七年度及七十八年度收取之保證金
負債縱可違法核定為營業收入課徵營業稅，再審被告最遲亦應於八十三年度前核定，
再審原告對本案已逾核課期間之吶喊，整個行政救濟程序中，完全被再審被告以程序
不合之謬論所淹沒而未加以審酌。其他實體方面之論駁亦可由再審被告所稱『本件行
政訴訟程序既非合法，其實體上之理由自亦無庸審酌．．．』得知，再審被告對本案
之審理嚴重違反行政院暨所屬各級行政機關訴願審議委員會審議規則之規定。四、稅
捐稽徵法之更正除了『繳納通知書記載及計算錯誤』而生之更正外，尚有『適用法令
錯誤』之更正，原判決認為『繳納通知書記載及計算錯誤』可更正，而『適用法令錯
誤』不可更正，誠屬謬論，眾所週知實務上將稅捐稽徵法第十七條及第二十八條通稱
為更正。本案再審原告即依稅捐稽徵法第二十八條申請更正。五、根據司法院民國二
十五年第一四六一號解釋之規定，對確定之行政處分可以發現新事實為由，更為處分
：當再審被告並無實際踐行調查程序（國稅局原核定認為再審原告向會員收取之保證
金係收入，屬課徵所得稅及營業稅標的，故通報再審被告核課營業稅）所為之行政處
分，經再審被告八十五年五月二十一日（八五）北市稽法（乙）字第五○五八三號復
查決定後，再審原告雖未提起訴願，對該行政處分再審原告依前揭司法院解釋之規定
，可以發現新事實（經國稅局調閱相關帳冊、文據實地查證後，復查決定變更其原核
定，核定再審原告向會員收取之保證金，為會員退會時即應予退還之保證金，係負債
性質，非屬收入，非課徵所得稅及營業稅之標的）為由，向再審被告申請更正。然再
審被告一直以已確定在案，程序不合相應，再審被告認為不可更正之作法與前揭司法
院一解釋規定不合。六、國稅局與稅捐處雖各有所司，一為所得稅之主管機關，一為
營業稅之主管機關，兩稅間如影隨形，再審被告接獲國稅局通報資產負債時，若自行
踐行調查程序，則其獨立之行政處分當不受國稅局復查決定影響，否則國稅局復查決
定，當然是新事實。依再審原告招收會員收取之保證金係「會員退會時應即退還」之
負債，非為收入之新事實，再審被告將負債核定應納營業稅，已違反財政部七十六年
二月十日台財稅第七五一九七七一號函釋及七十八年二月二十二日台財稅第七八一一
三九六六一號函釋之規定。七、經營高爾夫球場業者，依財政部七十六年二月十日台
財稅第七五一九七七一號函、七十八年二月二十二日台財稅第七八一一三九六六一號
函之營業稅函釋及八十一年五月十五日台財稅第八一○七八二二九三號函之所得稅函
釋規定，向會員收取之入會費及保證金，若屬收入即應為課徵所得稅與營業稅之標的
：若非屬收入即不是課徵所得稅及營業稅之標的，從無例外，再審被告若能舉證那一
家業者收取之入會費及保證金，係屬負債性質，非屬收入，非所得稅課稅標的，卻應
課營業稅，再審原告承諾立即撤回再審之訴，以示負責，否則請再審被告依法行政。
綜上所述，判決廢棄原判決，並撤銷原處分及一再訴願決定等語。
再審被告答辯意旨略謂：一、再審被告八十七年三月十三日北市稽法乙字第八七一一
二一八○○號書函略謂：「．．．二、財政部七十六年二月十日台財稅第七五一九七
七一號函釋規定，以會員制方式經營銷售貨物或勞務之營業人，所收取之入會費依營
業稅法第三條第二項規定應課徵營業稅。又財政部七十八年二月二十二日台財稅第七
八一一三九六六二一號函釋規定，向入會會員收取一次入會費或收取保證金，會員退
會時不退還會員者應課徵娛樂稅及營業稅，貴公司來函所稱代收款新台幣（以下同）
六六七、五○六、七一八元及存入保證金一七、六○○、○○○元係貴公司以招收會
員制方式經營高爾夫球場所收取之入會費及保證金（不含稅金額計六五二、四八二、
五八九元），依首揭規定自應課徵營業稅三二、六二四、一二九元，且貴公司不服本
處上開補稅處分提起行政救濟，業經本處以八十五年五月二十一日85北市稽法（乙）
字第五○五八三號復查決定予以維持並確定在案。三、查營業稅係以收取之代價為課
稅對象（參照營業稅法第一條及第三條規定），而營利事業所得稅參照所得稅法第二
十四條第一項規定，係以課稅年度收入總額減除各項成本費用、損失及稅捐後之純益
額為課稅標的。系爭收入縱經財政部台北市國稅局復查決定註銷其保證金收入按五年
攤計收益部分核課之所得稅，惟如前所述營業稅與所得稅性質不同，課稅基礎有別，
法令亦各有所據，自不發生比照適用之問題。」核其內容係屬事實敘述及理由說明，
尚非行政處分，惟經鈞院前開判決意旨論明上開函復雖未為具體准駁之表示，但由該
復函所述之事實及理由之說明，已足認係駁回再審原告之申請，自難謂非行政處分
。再審被告所為否准再審原告申請更正之處分，應無違誤。本件應補徵營業稅稅額業
經再審被告以八十五年五月二十一日八五北市稽法（乙）字第五○五八三號復查決定
確定在案，況再審原告就本案同一事由已另提起行政爭訟，並經鈞院八十九年度裁字
第一○六○號裁定駁回在案，其一再就已確定案件徒以「非收入」「逾核課期間」及
「違反一事不再理原則」等情，再次興訟自非法之所許。至再審原告主張本件已逾核
課期間乙節，經查並非本件再審原告申請更正之事由，即非再審被告處分之對象，自
不在本件行政爭訟範圍。請判決駁回本件再審之訴等語。
　　理  由
按行政訴訟當事人對本院之判決提起再審之訴，必須具有行政訴訟法第二百七十三條
第一項、第二項所列情形之一者，使為得之。上開法條第一項第一款（即修正前行政
訴訟法第二十八條第一款）規定：「適用法規顯有錯誤者」，係指原判決所適用之法
規與該案應適用之現行法規相違背或與解釋、判例有所牴觸而言。至於法律上見解之
歧異，再審原告對之縱有爭執，要難謂為適用法律顯有錯誤，而據為再審之理由。本
件再審原告於八十七年三月三日以其帳列代收款及存入保證金業經台北市國稅局復查
決定為非收入，而撤銷其七十七至八十一年度營利事業所得稅之原處分為由，向再審
被告申請更正其七十八年度之營業稅處分，案經再審被告以八十七年三月十三日北市
稽法乙字第八七一一二二一八○○號書函復再審原告略謂「．．．二、財政部七十六
年二月十日台財稅第七五一九七七一號函釋規定，以會員制方式經營銷售貨物或勞務
之營業人，所收取之入會費依營業稅法第三條第二項規定應課徵營業稅。又財政部七
十八年二月二十二日台財稅第七八一一三九六六一號函釋規定，向入會會員收取一次
入會費或收取保證金，會員退會時不退還會員者應課徵娛樂稅及營業稅，貴公司來函
所稱代收款新台幣（以下同）六六七、五○六、七一八元及存入保證金一七、六○○
、○○○元係貴公司以招收會員制方式經營高爾夫球場所收取之入會費及保證金（不
含稅金額計六五二、四八二、五八九元），依首揭規定自應課徵營業稅三二、六二四
、一二九元，且貴公司不服本處上開補稅處分提起行政救濟，業經本處以八十五年五
月二十一日北市稽法（乙）字第五○五八三號復查決定予以維持並確定在案。查營
業稅係以收取之代價為課稅對象（參照營業稅法第一條及第三條規定），而營利事業
所得稅參照所得稅法第二十四條第一項規定，係以課稅年度收入總額減除各項成本費
用、損失及稅捐後之純益額為課稅標的。系爭收入縱經財政部台北市國稅局復查決定
註銷其保證金收入按五年攤計收益部分核課之所得稅，惟如前所述營業稅與所得稅性
質不同，課稅基礎有別，法令亦各有所據，自不發生比照適用之問題。」等語；查再
審被告對於再審原告上開請求更正之事項，雖未為具體准駁之表示，但由其上開復函
所述之事實及理由之說明，已足認係駁回再審原告之申請，自難謂非行政處分（本
院五十二年判字第一七三號判例參照），再審原告以之為行政爭訟標的，尚非不合，
合先明。次查再審原告以招收會員制方式經營高爾夫球場，於七十八年度收取入會
費及保證金，金額計再審原告六五二、四八二、五八九元（不含稅），漏未開立統一
發票並漏報銷售額，案經財政部台北市國稅局查獲後函移再審被告依法審理核定再審
原告逃漏營業稅三二、六二四、一二九元，並按所漏稅額處七倍罰鍰計二二八、三六
八、九○○元及按再審原告未依法給與他人憑證金額六五二、四八二、五八九元處百
分之五罰鍰計三二、六二四、一二九元，再審原告不服，訴經台北市政府八十五年三
月二十八日府訴字第八四○八八五三四號訴願決定：「原處分撤銷，由原處分機關
另為適法之處分。」再審被告另以八十五年五月二十一日北市稽法（乙）字第五○
五八三號復查決定：「原處分按所漏稅額處七倍罰鍰及按未依法給與他人憑證總額處
百分之五罰鍰部分均撤銷，其餘維持原核定。」上開決定書業於八十五年五月二十七
日送達，因再審原告未提起訴願，該案已告確定。嗣再審原告雖於八十七年三月三日
以上開事由對補徵營業稅之處分向再審被告請求更正；惟查稅捐稽徵法上之更正，係
指納稅義務人就繳納通知書有記載、計算錯誤或重複時，得要求稽徵機關查對更正，
所以更正主要係因記載或計算錯誤而生，若非上述情形即無更正可言；因之，本件再
審被告以「營業稅與所得稅性質不同、課稅基礎有別，法令依據亦不相同，不生比照
適用之問題」為由，否准再審原告更正之申請，核無不合。再審原告之主張，尚非可
採。至於再審原告於起訴意旨另主張本件營業稅業經再審被告於七十七年另對伊當時
之法人代表（即再審原告前身淡水濱海高爾夫球俱樂部籌備處）核課，且伊亦已繳納
，本件係重覆核課，並已逾核課期間，其處分應自始無效一節，經查並非本件再審原
告申請更正之事由（參見原處分卷附再審原告八十七年三月三日申請書），即非再審
被告處分之對象，自不在本件行政爭訟範圍，本院無從加以審酌（該部分事項，係再
審原告另案提起撤銷營業稅之爭訟標的，此見卷附再審原告八十六年八月二十日申請
書，再審被告八六北市稽法(乙)字第一五四四八一號函及其相關之訴願及再訴願決定書
即明）。從而，再審被告所為否准再審原告申請更正之處分，並無違誤。一再訴願所
為決定雖非以此為理由，惟其結論尚無不同，仍可予維持。原判決因而駁回再審原告
於前訴訟程序之訴。核其所適用之法律，並無與該案應適用之法律相違背，或於解釋
判例有所牴觸之情形，已難謂原判決有行政訴訟法第二百七十三條第一項第一款之再
審原因。至再審原告所為如事實欄所載之主張，衡屬其個人法律見解之歧異，縱存有
爭執，仍難謂為適用法規錯誤，而執為再審之依據。綜上所述，原判決維持再審被告
所為否准再審原告更正申請之處分，並無違誤。本件再審之訴顯無再審理由，應予駁
回。又本件事實已至明確，無行言詞辯論之必要，併此明。
據上論結，本件再審之訴為無理由，爰依行政訴訟法第二百七十八條第二項、第二百
八十一條、第九十八條第三項前段，判決如主文。
中　　華　　民　　國　　九十一　　　年　　　八　　　　月　　　廿九　　　日
                    最 高 行 政 法 院  第 五 庭
                                審 判 長 法  官　　　徐　樹　海
                                         法  官      蔡  進  田
                                         法  官　　　鄭　淑　貞
                                         法  官　　　林　家　惠
                                         法  官　　　林　茂　權
右  正  本  證  明  與  原  本  無  異
　　　　　　　　　　　　　　　　　　　　 法院書記官　陳　盛　信
中　　華　　民　　國　　九十一　　　年　　　八　　　　月　　　三十　　　日
